臺灣臺南地方法院民事判決　　　　　　　100年度訴字第893號
原　　　告　張山欽
訴訟代理人　陳郁芬律師
訴訟代理人　蘇文奕律師
被　　　告　張香
被　　　告　張勇美
上列當事人間請求土地所有權移轉登記事件，經本院於民國100
年8月30日言詞辯論終結，判決如下：
    主  文
被告張香、張勇美應將坐落臺南市○○區○○段一四三地號土地
權利範圍各二分之一移轉登記予原告所有。
訴訟費用新台幣壹萬貳仟玖佰柒拾玖元由被告負擔。
    事實及理由
壹、程序方面：
    本件被告張香、張勇美經合法通知，未於言詞辯論期日到場
    ，核無民事訴訟法第386條所列各款情形，爰依原告之聲請
    ，由其一造辯論而為判決。
貳、實體方面：
一、原告主張：
（一）緣兩造為父女關係，被告張香為原告之長女、被告張勇美
      為原告之三女。原告為耕作上之需要，於民國93年間籌資
      向訴外人朱萬教購買坐落臺南市○○區○○段143地號農
      地一筆（下稱系爭土地）。原告為純樸之鄉下之農人，識
      字無幾，購地之際因聽聞自己年紀已老，平日又只靠農作
      維生，收入不定，自身條件恐不利於向金融機關申辦貸款
      ，遂與其孫即訴外人張育誠議定，於原告購地之後，先借
      用張育誠名義登記為土地所有權人，而土地則由原告自行
      耕作管理，相關之農會土地貸款亦原告負責繳付，日後待
      適當時機再將土地移轉登記為原告名義。嗣96年間，原告
      之女即被告張香、張勇美以參加農保之保費較為低廉，但
      欲參加農保者須名下有自有農地為詞，央求原告將系爭土
      地移轉為其等二人之名義，讓被告二人得以參加農保，言
      明日後原告索還土地時，被告即須無條件移轉登記等語。
      原告不疑有他，即首肯被告請求，並指示孫兒張育誠將系
      爭土地移轉為被告二人名義，權利範圍各為2分之1。近年
      來，被告張香無故久居娘家，且動輒對原告粗言暴力相向
      ，原告幾次要求其交還系爭土地，其均藉詞誰拖，拒不辦
      理，甚至無理要求原告直接將土地贈與。原告不從，經向
      鄉鎮調解委員會申請調解，請求被告二人返還土地，被告
      二人均拒不出席，原告無奈之下，只得提起本件訴訟。
（二）借名契約乃無名契約依私法自治原則，在現行法下，當事
      人基於特定目的而訂立借名契約，自無不可，故當事人間
      之權利義務，應先依雙方當事人之契約內容而定，契約未
      約定者，則以補充解釋之方法定之，並參考民法關於委任
      之相關規定。又按「當事人之任何一方，得隨時終止委任
      契約。」民法第549條第1項亦有明文，系爭土地現雖登記
      為被告張香、張勇美二人之名義，然實為原告所出資購買
      ，自94年出賣人交付土地起，該地即由原告耕作使用迄今
      ，相關之土地抵押貸款，均原告自行向臺南市官田區農會
      洽辦，按月之貸款本息亦原告負責繳付迄今，堪證明原告
      就系爭土地確有事實上之支配管理權利無訛。再者，系爭
      土地之登記謄本上雖記載被告二人係因「買賣」原因而取
      得土地所有權，惟被告與系爭土地之登記前手（即訴外人
      張育誠）之間，並無任何買賣關係存在，被告亦不曾交付
      任何買賣價金予原告或張育誠，準此，應堪認定原告主張
      其出資購買系爭土地，先後約定以訴外人張育誠、被告張
      香、張勇美名義登記乙節屬實，原告與被告張香、張勇美
      之間應有借名登記之契約關係無訛。又原告與被告間就該
      項借名登記契約應如何終止一節並無特別約定，今原告欲
      處分系爭土地，爰以本件起訴狀繕本之送達，作為終止與
      被告張香、張勇美間借名登記之意思表示。
（三）本件原告與被告間之借名登記契約既因原告表示終止而失
      其效力，業如前述，則被告二人就以其名義登記為系爭土
      地所有權人部分，即屬無法律上原因，並使原告受有未能
      登記成為系爭土地成為所有權人之損害，從而，原告依據
      不當利之規定，請求被告將系爭土地所有權移轉登記予原
      告，即非無理，應予准許。
（四）並聲明：求為判決如主文所示。
二、被告張香、張勇美均未於言詞辯論期日到場，亦未提出書狀
    作何聲明或陳述。
三、得心證之理由：
（一）按倘權利人僅以其購買之不動產，名義上登記於他人名下
      ，該他人自始未負責管理、處分，而將該不動產之管理、
      使用、處分悉由權利人自行為之，即係側重於權利人與該
      他人間信任關係之純粹「借名登記」契約，苟其內容不違
      反強行規定或公序良俗者，該「借名登記」之無名契約，
      在性質上應與委任契約同視，除契約內容另有約定外，自
      可類推民法上有關委任契約之相關規定（最高法院94年度
      台上字第953號判決參照）。
（二）查本件原告起訴主張系爭土地係借名登記予被告，但仍由
      原告支付土地貸款之前揭事實，業據其提出戶籍謄本、土
      地登記第二類謄本、系爭土地異動索引、活期儲蓄存款存
      摺為證，核屬相符；並經本院依職權調閱系爭土地於96年
      2月16日由訴外人張育誠移轉所有權予被告張香、張勇美
      之土地登記申請書及相關資料（見本院卷第14-25頁）查
      明無訛。而被告二人對於原告主張之事實，已於相當時期
      受合法之通知，而於言詞辯論期日不到場，亦未提出準備
      書狀爭執，依民事訴訟法第280條第3項本文準用同條第1
      項之規定，應視同自認。按系爭土地雖於96年2月16日以
      買賣為由登記於被告名下，但仍以訴外人張育誠及原告為
      債務人，設定170萬元之最高限額抵押權予台南市官田農
      會，向台南市官田區農會借款，原告迄今仍按期繳納貸款
      ，此有原告提出之土地登記簿謄本、官田區農會活期儲蓄
      存款存摺可憑（見本院卷第12、18-21頁），足認原告主
      張系爭土地之管理、使用、處分悉由原告為之，被告自始
      未負責管理、處分為可採，綜合上開證據資料，自堪信原
      告之主張為真實。
（三）又查原告主張其將系爭土地借名登記予被告二人，係因被
      告欲參加農民保險而無自有農地等情，亦經勞工保險局函
      覆本院被告張香於受讓系爭土地後未久，即於96年3月28
      日以會員自耕農資格參加農保可佐，此亦有有勞工保險局
      100年8月3日保受承字第10060145990號函（見本院卷第28
      頁）在卷可稽。而審酌兩造間所為系爭借名登記契約之內
      容並無違反強制、禁止規定或公序良俗情形，系爭借名登
      記之無名契約即非無效。依首揭說明，兩造間就系爭借名
      登記契約之權利義務法律關係，即應類推適用民法委任之
      相關規定決之。
（四）復按當事人之任何一方，得隨時終止委任契約，民法第
      549條第1項定有明文。查兩造間就系爭土地既存在借名登
      記契約，而得類推適用民法委任之規定，則原告自得類推
      上述規定而隨時終止與被告間之借名登記契約。原告於提
      起本件訴訟時，即以本起訴狀繕本之送達，終止系爭借名
      登記契約。經查，本件起訴狀繕本係於100年7月7日寄存
      於臺南市政府警察局麻豆分局官田分駐所，有送達證書二
      紙（見本院100年度營調字第55號卷第25-26頁）在卷可按
      ，依民事訴訟法第138條第2項規定，寄存送達自寄存之日
      起經10日發生效力，而寄存日不算入，上開起訴狀繕本於
      100 年7月18日送達，而發生終止系爭借名登記契約之效
      力。
（五）末按無法律上之原因而受利益，致他人受損害者，應返還
      其利益。雖有法律上之原因，而其後已不存在者，亦同。
      民法第179條定有明文。查原告於本件訴訟中為終止該借
      名登記契約之意思表示後，被告二人受登記為系爭不動產
      所有權人之法律權源已不存在，惟被告仍受有登記為系爭
      土地所有權人之利益，致原告受有損害，則原告依民法第
      179 條之規定，請求被告移轉登記系爭不動產所有權予原
      告，即屬有據，應予准許。
（六）據上，原告主張與被告二人間有借名登記契約存在，而兩
      造就契約之內容既未約定，自應以補充解釋之方法，類推
      適用民法第549條第1項規定，得隨時終止委任契約；該借
      名契約復未有存續期限，故原告以本件起訴狀繕本之送達
      為終止借名登記之法律關係，洵屬正當。從而，原告依民
      法不當得利之規定，請求被告將系爭房地所有權移轉登記
      予原告，為有理由，應予准許。
四、綜上所述，原告主張系爭土地為其所有，尚屬可信，其依與
    被告間之借名登記契約法律關係，主張終止上開契約後並依
    民法第179條不當得利之規定，請求被告二人將系爭土地所
    有權移轉登記與原告，為有理由，應予准許。
五、末按訴訟費用，由敗訴之當事人負擔；法院為終局判決時，
    應依職權為訴訟費用之裁判；共同訴訟人，按其人數，平均
    分擔訴訟費用，民事訴訟法第78條、第85條第1項及第87條
    第1項分別定有明文。經查本件訴訟費用額為12,979元，此
    外別無其他支出，爰依上開規定確定訴訟費用之負擔如主文
    第二項所示。
六、據上論結，本件原告之訴為有理由，依民事訴訟法第385條
    第1項前段、第78條、第85條第1項、第87條第1項，判決如
    主文。
中    華    民    國   100    年    9     月    13    日
                  民事第一庭    法  官  張麗娟
以上正本係照原本作成。
如不服本判決，應於送達後廿日內，向本院提出上訴狀並表明上
訴理由，如於本判決宣示後送達前提起上訴者，應於判決送達後
廿日內補提上訴理由書（須附繕本）。如委任律師提起上訴者，
應一併繳納上訴裁判費。
中    華    民    國   100    年    9     月    13    日
                                書記官  楊宗倫